【裁判字號】    96,訴,3324
【裁判日期】    970320
【裁判案由】    新型專利舉發
【裁判全文】
臺北高等行政法院判決
                                     96年度訴字第03324號
                              .
原      告  豐企業股份有限公司
代  表  人  甲○○（董事長）
被      告  經濟部智慧財產局
代  表  人  王美花（局長）
訴訟代理人  丙○○
參  加  人  達鉅企業有限公司
代  表  人  乙○○（董事）
上列當事人間因新型專利舉發事件，原告不服經濟部中華民國96
年7 月25日經訴字第09606071610 號訴願決定，提起行政訴訟，
經本院命參加人獨立參加訴訟，本院判決如下：
    主  文
原告之訴駁回。
訴訟費用由原告負擔。
    事  實
一、事實概要：
    緣原告前於民國（下同）86年7 月23日以「一種可聯結之充
    氣墊」申請新型專利，向前中央標準局（88年1 月26日改制
    為智慧財產局）申請新型專利，經該局編為第00000000號審
    查，准予專利，並於公告期滿後，發給新型第367752號專利
    證書。嗣參加人以其違反核准時專利法第98條第1 項第1 款
    及第2 項規定，不符新型專利要件，對之提起舉發，案經被
    告審查，於96年2 月27日（96）智專三（一）02054 字第09
    620117080 號專利舉發審定書為「舉發成立，應撤銷專利權
    」之處分。原告不服，提起訴願遭決定駁回，遂提起行政訴
    訟。
二、兩造聲明：
    (一)原告聲明求為判決：1.訴願決定及原處分均撤銷。
                        2.訴訟費用由被告負擔。
    (二)被告聲明求為判決：1.原告之訴駁回。
                        2.訴訟費用由原告負擔。
    (三)參加人聲明求為判決：1.原告之訴駁回。
                          2.訴訟費用由原告負擔。
三、兩造之爭點：
    (一)本案爭執點如下：系爭案是否有違反審定時專利法第98條
      第2 項的規定，而不符新型專利的要件？
    (二)原告主張之理由：
      1.按凡對物品之形狀、構造或裝置之創作或改良，而可供
        產業上利用者，得依法申請取得新型專利，固為專利法
        第97條暨第98條前段所明定。惟如「申請前已見於刊物
        或已公開使用者」或「新型係運用申請前既有之技術或
        知識，而為熟該項技術所能輕易完成且未能增進功效時
        」，仍不得依申請取得新型專利，復為同法第98條第1
        項第1 款及第2 款所明定，尋釋法意，該新型專利若為
        申請前既有之技術或知識，但能提供功效的增進，實可
        取得新型專利者。
      2.本案「舉發不成立」、「訴願駁回」事，被告及原決定
        機關主要論點可分析整理如下：
        (1)經查，本件第00000000號「一種可聯結之充氣墊」型
          專利舉發事件，參加人所提證據3 、4 之結構設計與
          系爭專利申請專利範圍第1 項相較，證據3 之坐套、
          背套面上與坐墊、靠墊間僅是相對的黏合，並無延伸
          或擴大面積之設計；而證據4 因於中氣墊之扣合邊為
          使用公扣，而左右氣墊則為使用相同形式之母扣，致
          該氣墊組合時，受中、左、右氣墊位置之限定；而系
          爭專利採用公、母扣係分設於充氣墊一側周緣之上端
          、底端，致該充氣墊除可依需要做無限連接、延伸外
          ，且可免除充氣墊組合位置的拘限，增加組合的效率
          及使用的彈性，是熟習該項技術者尚不足以結合證據
          3 及4 結構輕易思及並完成系爭專利，故其等組合未
          能證明系爭專利第1 項不具進步性。而系爭專利申請
          專利範圍第2 項為第1 項（獨立項）之細部構造描述
          或附加限定，在第1 項具有前述之進步性前提下，該
          第2 項仍具進步性。
        (2)再者，證據2 第30頁底有「Edition 10/76 」及「Pr
          int by Hussey & Greaves Ltd.,Station Road,Haro
          ld Wood,Essex England.」字樣，參加人於面詢時提
          示正本，經原告檢視並無異議，依其標示可視為西元
          1976年10月出版之公開刊物，具證據力。證據2所 揭
          示之組合式墊體雖於墊體周側設有黏扣構件，惟系爭
          專利之黏扣結構係設於充氣墊上，與證據2 由聚乙烯
          （Polyethylene；PE）泡棉組成之墊體型式不同，系
          爭專利申請專利範圍第1 項仍具有新穎性。又系爭專
          利申請專利範圍第2 項為第1 項之附屬項，是亦新穎
          性。
        (3)惟查，系爭專利於充氣墊一側周緣上端設公扣、另一
          側周緣底端設母扣，俾使兩充氣墊相粘扣而連接在一
          起之結構設計與證據2 相較，證據2 實己揭露於泡棉
          墊體之四周圍分設朝上及朝下之黏扣帶，俾使許多泡
          棉墊子相黏扣而組合較大面積之運動（揉道或摔角）
          墊體，故系爭專利顯為熟習該項充氣墊技術者，以證
          據2 之組合墊結構能輕易思及並完成，應不具進進步
          性。
        (4)至於系爭專利申請專利範圍第2 項將公扣設於充氣墊
          周緣之上端、母扣設於充氣墊周緣之底端以達成連結
          之設計，與證據2 所揭示之上、下側邊組合之墊體結
          構相較，仍屬於利用黏扣件之簡易變換使墊體面積達
          到組合、擴充，自亦可由熟習該項技術者易於思及並
          完成，故該第2 項附屬項亦不具進步性。
      3.由上述之舉發審定書及訴願決定書的判斷方式可知，其
        審定方式完全偏頗舉發人，且其據以判定舉發成立之論
        點似是而非，且未針對參加人當初所提及的論點進行審
        定說明，雖然原處分書一再確認系爭案相對引證案具有
        新穎性，但卻又未對系爭案自認新穎性的結構特徵進行
        詳實技術進步性分析，特別是忽了審查基準2-3-23規範
        的『進步性的輔助性判斷因素』；故其審定之正確性、
        品質都令人懷疑，此項審定之公信恐會受公眾質疑，其
        中：
        (1)在此必須特別說明的是，系爭案不僅為原告先行申請
          之專利權，且此「可聯結之充氣墊」技術確實未見先
          前任何廠商開發設計，系爭案仍具備專利法創新的精
          神，故在維護國內業者生存的立場與專利法要求創新
          的立法精神下；原告在此懇請貴院嚴加詳查被告漏未
          審查的諸多爭點，系爭案舉發成立與否，事關我國公
          眾之權益，實不應輕忽處理，再次懇請鈞院正視。
        (2)原告在此欲陳明的是，被舉發案核准當時適用之審查
          基準有不同於被告的見解，現行專利審查基準2-3-25
          之「進步性的輔助性判斷因素」段落中特別規定有：
          3.4.2.2 發明解決長期存在的問題申請專利之發明
            解決先前技術中長期存在的問題或達成人類長期的
            需求者，得佐證該發明並非能輕易完成。
          3.4.2.3 發明克服技術偏見申請專利之發明克服該
            發明所屬技術領域中具有通常知識者長久以來根深
            柢固之技術偏見，而採用因技術偏見而被捨棄之技
            術，若其能解決所面臨之問題，得佐證其並非能輕
            易完成。
          3.4.2.4 發明獲得商業上的成功依申請專利之發明
            所製得之物在商業上獲得成功，若其係直接由發明
            之技術特徵所導致，而非因其他因素如銷售技巧或
            廣告宣傳所造成者，得佐證該發明非能輕易完成。
        (3)可見依規範智慧財產審查人員應將「進步性的輔助性
          判斷因素」分析審查後，方能證明系爭案的進步性；
          如今，在沒有依據審查基準要求進行「進步性的輔助
          性判斷因素」的事實下，被告又如何確認其已充份克
          盡依職權調查證據或闡明的職責，又如何確保舉發成
          立之心證不會出錯呢？此項審定實有再加確認審酌的
          必要。
        (4)就前述審查基準「進步性的輔助性判斷因素」的規範
          而言，被告審定不當之事實如下：
          系爭案並非僅依據證據2 能輕易思及並完成：
            (甲)舉發理由所稱：「證據2 實已揭示於泡棉墊體之
              四周圍分設朝上及朝下之黏扣帶，俾使許多泡棉
              墊子相黏扣而組合較大面積之運動( 柔道或摔角
              ) 墊體，故系爭專利與證據2 相較，系爭專利顯
              為熟習該項充氣墊技術者以證據2 之組合墊結構
              能輕易思及並完成」；但是證據2 根本就是系爭
              案設計時想要克服其缺陷的習知產品，不僅「泡
              棉墊體」結構沒有「充氣墊」可以放氣收納的重
              要關鍵要件，而且證據2 是PVC 尼龍布材質也不
              會如同系爭案充氣表層有易損傷、鬆動不牢靠的
              問題，可見「充氣墊」領域產品方會產生易損傷
              、鬆動不牢靠的問題，而系爭案採用「充氣墊周
              緣上、下相應面設製無需破壞表面的粘扣式公母
              扣」正可以解決前述問題。
            (乙)反面而言，既然證據2 根本不會產生系爭案本欲
              改善的缺陷，又如何會有人試圖研發改進呢？故
              吾人可以認定系爭案具備「克服技術偏見」及「
              解決長期存在的問題」的進步性優勢。
            (丙)另由證據2 圖式及型錄尺寸說明文字可知，證據
              2 的尺寸完全固定，根本沒有釋放氣體後縮小的
              功能，可見在系爭案專利「釋放氣體後縮小」的
              基本要件之下，證據2 與系爭案不僅使用領域差
              異極大（一為登山攜行隨身、一為體育場地固定
              墊件），一般人又如何知道不同領域的墊件可以
              合併改良呢？故證據2 在領域差異大之下，應非
              屬易思及並完成系爭案的證據，加上系爭案具備
              「克服技術偏見」及「解決長期存在的問題」的
              進步性判斷要因，更能支持系爭案的進步性。
          另現今市場上未見相同產品，且原告研發產品仍需
            貢獻時間、精力與相關技術經驗，而被告及原決定
            機關忽略了時間交替中產生技術層次的變化，亦即
            被告及原決定機關以參加人舉發日（94年11月08日
            ）時的技術背景而來否定被舉發案申請日期（86年
            07月23日）對充氣墊或自動充氣墊之創新技術，而
            完完全全忽略了於86年07月23日前國內廠商對充氣
            墊或自動充氣墊之製造技術的摸索（因於86年之前
            於國內申請之充氣墊除被舉發人申請之專利外可謂
            少之又少），經由多年的操作及改變，始有今日之
            製造技術，豈可以一句「可由熟習該項技術者易於
            思及並完成」，原告不禁要問當被舉發案申請前之
            熟習該項技術者為何？該熟習該項技術者能僅看到
            公、母扣即可完成充氣墊之連結？難道其中連結時
            不需考慮是否會影響到充氣墊之自動充氣、洩氣及
            折收等等因素，而參加人若認為當時之技術為「熟
            習該項技術者易於思及並完成」，何需於94年11月
            08日才提出舉發，顯然於當時之技術並非人人皆可
            排除其困難度，再再顯示，被告之專利審查官並未
            能深入了解充氣墊或自動充氣墊之技術及其製造流
            程，僅憑其自身自認對該項技術的了解，即做成「
            可由熟習該項技術者易於思及並完成」，而對被舉
            發案做出「舉發成立」之處分，進而使得原告多年
            的開發及設計付諸流水。
      4.原告說明之上述之審查缺失已經影響原告合法之權益，
        懇請貴院詳查；原告認為被告以輕忽的方式審查此舉發
        案，卻未加以詳盡審查「進步性的輔助性判斷因素」的
        義務；原告懇請鈞院詳查被告是否輕忽相關進步性的合
        理調查，而讓具可專利性的系爭案失去合法專利權；綜
        上所陳，本案原處分之認事用法均顯有違誤，懇祈鈞院
        鑒核賜決定將原處分撤銷，並指示由被告另行決定「本
        案舉發不成立」，用以維護健全專利制度，實感德便。
    (三)被告主張之理由：
      1.系爭專利為「一種可聯結之充氣墊」結構，被告係依參
        加人提出早於系爭專利申請時已公開之舉發證據審定系
        爭專利違反專利法第98條第2 項之規定，該舉發證據包
        括證據2 (1976 年10月出版之NISSEN公司所出版之設備
        安裝與使用說明書及中文摘要譯本) 、證據4(86年6 月
        21日公告之第00000000號「可拆組式汽車躺臥墊結構」
        專利案) ，先予陳明。
      2.系爭專利係於充氣墊一側周緣上端設公扣、另一側周緣
        底端設母扣，俾使兩充氣墊相粘扣而連接在一起；而證
        據2 則揭示於聚乙烯（Polyethylete; PE）泡棉組成之
        組合式墊體周側設有黏扣構件，該泡棉墊體之四周圍分
        設朝上及朝下之黏扣帶，俾使許多泡棉墊子相黏扣而組
        合較大面積之運動（柔道或摔角）墊體。故系爭專利之
        結構設計與證據2 相較：系爭專利顯為熟習該項充氣墊
        技術者以證據2 之組合墊結構能輕易思及並完成，系爭
        專利申請專利範圍第1 項不具進步性。至於系爭專利申
        請專利範圍第2 項將該公扣設於充氣墊周緣的上端、母
        扣設於充氣墊周緣的底端以達成連接之設計與證據2 所
        揭示之上、下側邊組合的墊體結構相較，仍屬於利用黏
        扣件之簡易變化使墊體面積達到組合、擴充，自可由熟
        習該項技術者以證據2 之組合墊結構能輕易思及並完成
        ，故系爭專利申請專利範圍第2 項亦不具進步性。
      3.舉發理由另以證據2 、4 之組合主張系爭專利違反專利
        法第98條第2 項之規定，該證據4 揭示有可拆組之左、
        中、右三個氣墊式躺臥墊結構，原處分理由（七）亦有
        就證據2 、4 之組合論證系爭專利之申請專利範圍第1
        、2 項為熟習該項充氣墊聯結技術者以證據2 、4 之組
        合而能輕易思及並完成而不具進步性之結論，原告對此
        於起訴理由中並不質疑。
      4.起訴理由3.雖一再指摘原處分未據現行「專利審查基準
        」第2-3-23頁規範的「進步性的輔助性判斷因素」規定
        審查云云；惟系爭專利係於88年7 月14日審定，早於20
        04年版之現行「專利審查基準」外，該有關「進步性的
        輔助性判斷因素（secondary consideration ）」之參
        照原則係基於：「申請專利之發明是否具進步性，主要
        係依前述進步性之判斷步驟進行審查；若申請人提供輔
        助性證明資料支持其進步性時，應一併審酌。」今原處
        分已有依專利要件「進步性」判斷、系爭專利所主張之
        申請專利範圍、舉發證據及原告（系爭專利之被舉發人
        ）之舉發答辯內容作整體考量及詳予比對，且原告無其
        他輔助性證明資料以支持系爭專利具有進步性之具體理
        由下，原處分所為舉發成立之處分並無不當。
      5.綜上所述，被告原處分並無違法，敬請駁回原告之訴。
    理  由
一、本件被告代表人原為蔡練生，訴訟中變更為王美花，業據被
    告新任代表人王美花提出承受訴訟狀聲明承受訴訟，核無不
    合，應予准許。
二、按凡對物品之形狀、構造或裝置之創乍或改良，而可供產業
    上利用者，得依法申請取得新型專利，固為系爭專利核准時
    專利法第97條及第98條第1 項前段所明定；惟若「申請前已
    見於刊物或已公開使用者」或「新型係運用申請前既有之技
    術或知識，而為熟習該項技術者所能輕易完成且未能增進功
    效時」，仍不得依法申請取得新型專利，亦為同法第98條第
    1 項第1 款及第2 項所明定。
三、緣原告前於86年7 月23日以「一種可聯結之充氣墊」申請新
    型專利，向前中央標準局（88年1 月26日改制為智慧財產局
    ）申請新型專利，經該局編為第00000000號審查，准予專利
    ，並於公告期滿後，發給新型第367752號專利證書。嗣參加
    人以其違反核准時專利法第98條第1 項第1 款及第2 項規定
    ，不符新型專利要件，對之提起舉發，案經被告審查，於96
    年2 月27日（96）智專三（一）02 054字第09620117080 號
    專利舉發審定書為「舉發成立，應撤銷專利權」之處分。原
    告不服，提起訴願遭決定駁回，遂提起行政訴訟之事實，有
    參加人專利舉發申請書、系爭專利說明書及88年8 月21日專
    利公報、舉發證據、原告被舉發答辯書、系爭處分及訴願書
    等附卷可稽，兩造主張之事實、理由及陳述，整理如上述。
    雙方主要爭執在於：系爭專利有無違反核准審定時專利法第
    98條第2 項之規定？
四、查本件系爭「一種可聯結之充氣墊」新型專利案，依其88年
    8 月21日公告本申請專利範圍：其係一種可聯結之充氣墊，
    該充氣墊之一側周緣上端設有一公扣，而另一側周緣的底端
    設有一母扣，當要將兩個充氣墊連接在一起時，只要將相鄰
    之兩個充氣墊之一周緣上端之母扣與另一充氣墊周緣底端公
    扣相粘扣，則可達成連接之動作者。其申請專利範圍共2 項
    ，第1項為獨立項，第2項為附屬項。
五、次查參加人所舉舉發證據共3 件。證據2 為1976年10月NISS
    EN公司所出版之設備安裝與使用說明書（含中文摘要譯本）
    ；證據3 為83年11月1 日公告之第00000000號「撕黏式汽車
    座墊」專利案；證據4 為86年6 月21日公告之第00000000號
    「可拆組式汽車躺臥墊結構」專利案。
六、復查證據3 、4 之結構設計與系爭專利申請專利範圍第1 項
    相較，證據3 之坐套、背套面上與坐墊、靠墊間僅是相對之
    黏合，並無延伸或擴大面積之設計；另證據4 因於中氣墊之
    扣合邊為使用公扣，而左、右氣墊則為使用相同形式之母扣
    ，致該氣墊組合時，受中、左、右氣墊位置之限定；而系爭
    專利則採用公、母扣，係分設於充氣墊一側周緣之上端、底
    端，致該充氣墊除可依需要作無限連接、延伸外，且可免除
    亢氣墊組合位置的拘限，增加組合的效率及使用的彈性，職
    是，熟習該項技術者尚不足以結合證據3 及4 結構，輕易思
    及並完成系爭專利，故其等組合未能證明系爭專利第1 項不
    具進步性。因系爭專利申請專利範圍第2 項為第1 項之細部
    結構描述或附加限定，在第1 項具有前述之進步性之前提下
    ，該第2項仍具進步性。
七、但查證據2 係揭示於聚乙烯（Polyethylete; PE）泡棉組成
    之組合式墊體周側設有黏扣構件，該泡棉墊體之四周圍分設
    朝上及朝下之黏扣帶，俾使許多泡棉墊子相黏扣而組合較大
    面積之運動（柔道或摔角）墊體；而系爭系爭專利係於充氣
    墊一側周緣上端設公扣、另一側周緣底端設母扣，俾使兩充
    氣墊相粘扣而連接在一起。故系爭專利之結構設計與證據2
    相較：系爭專利顯為熟習該項充氣墊技術者以證據2 之組合
    墊結構能輕易思及並完成，系爭專利申請專利範圍第1 項不
    具進步性，應堪認定。另系爭專利申請專利範圍第2 項將該
    公扣設於充氣墊周緣的上端、母扣設於充氣墊周緣的底端以
    達成連接之設計與證據2 所揭示之上、下側邊組合的墊體結
    構相較，仍屬於利用黏扣件之簡易變化使墊體面積達到組合
    、擴充，自可由熟習該項技術者以證據2 之組合墊結構能輕
    易思及並完成，故系爭專利申請專利範圍第2 項亦不具進步
    性，亦堪認定。此外，舉發理由另以證據2 、4 之組合主張
    系爭專利違反專利法第98條第2 項之規定，該證據4 揭示有
    可拆組之左、中、右三個氣墊式躺臥墊結構，原處分理由（
    七）亦有就證據2 、4 之組合論證系爭專利之申請專利範圍
    第1、2 項為熟習該項充氣墊聯結技術者以證據2 、4 之組
    合而能輕易思及並完成而不具進步性之結論，原告對此，於
    起訴理由中並不爭執。
八、再查原告一再指摘原處分未據現行「專利審查基準」第2-3-
    23頁規範的「進步性的輔助性判斷因素」規定審查云云；惟
    查系爭專利係於88年7 月14日審定，早於2004年版之現行「
    專利審查基準」外，該有關「進步性的輔助性判斷因素（
    secondary consideration ）」之參照原則係基於：「申請
    專利之發明是否具進步性，主要係依前述進步性之判斷步驟
    進行審查；若申請人提供輔助性證明資料支持其進步性時，
    應一併審酌。」今原處分已有依專利要件「進步性」判斷、
    系爭專利所主張之申請專利範圍、舉發證據及原告（系爭專
    利之被舉發人）之舉發答辯內容作整體考量及詳予比對，且
    原告無其他輔助性證明資料以支持系爭專利具有進步性之具
    體理由下，原處分所為舉發成立之處分，於法並無不合。至
    原告主張系爭新型專利材質具收縮、抗撞擊性，為舉發證據
    之材質所不具備乙節，查本件爭點在於系爭新型專利案之聯
    扣是否具進步性，核與材質無涉，原告此項主張，洵不足採。
九、綜上所述，本件原告起訴論旨均不足採，被告以系爭專利有
    違核准審定時專利法第98條第2 項之規定，而為「舉發成立
    ，應撤銷專利權」之處分，並無不合，訴願決定予以維持，
    亦無違誤，原告徒執前詞及一己主觀見解，訴請撤銷，為無
    理由，應予駁回。
十、本件判決基礎已經明確，兩造其餘攻擊防禦方法，核與本件
    判決結果不生影響，爰不逐一論述，併此敘明。
十一、據上論結，本件原告之訴為無理由，爰依行政訴訟法第98
      條第1 項前段，判決如主文。
中    華    民    國    97    年    3     月    20    日
         臺北高等行政法院第六庭審判長法  官   林  文  舟
                                     法  官   陳  鴻  斌
                                     法  官   闕  銘  富
上為正本係照原本作成。
如不服本判決，應於送達後20日內，向本院提出上訴狀並表明上
訴理由，如於本判決宣示後送達前提起上訴者，應於判決送達後
20日內補提上訴理由書（須按他造人數附繕本）。
中    華    民    國    97    年    3     月    24    日
                                     書記官   孫  筱  晴


司法院資訊處製作；財團法人民間司法改革基金會備份。
